臺灣高等法院刑事判決
109年度上易字第207號
上  訴  人  臺灣新竹地方檢察署檢察官
被      告  游凱傑



上列上訴人因被告竊盜案件，不服臺灣新竹地方法院108年度易
字第618號，中華民國108年11月29日第一審判決（起訴案號：臺
灣新竹地方檢察署108年度少連偵字第17號），提起上訴，本院
判決如下：
    主  文
上訴駁回。
    理  由
一、公訴意旨略以：被告甲○○為大華科技大學觀光科夜間部學生
    ，竟意圖為自己不法之所有，趁大華科技大學忠孝樓36號教
    室內學生外出上軍訓課而無人看管之際，接續於民國107年4
    月18日中午11時55分、12時2分許，擅自進入該教室內，竊
    取少年徐○慈（年籍詳卷）所收取並放置於座位包包內之班
    級食材費用共新臺幣（下同）2萬1000元及少年涂○汶（年籍
    詳卷）放置於座位包包內之現金200元後，隨即逃逸離去。
    嗣經徐○慈報警處理，並調閱教室監視器畫面後，始查悉上
    情。因認被告涉犯修正前刑法第320條第1項之竊盜罪嫌。
二、按犯罪事實應依證據認定之，無證據不得認定犯罪事實。不
    能證明被告犯罪者，應諭知無罪之判決，刑事訴訟法第154
    條第2項、第301條第1 項分別定有明文。犯罪事實之認定應
    憑證據，如未能發現相當證據，或證據不足以證明，自不能
    以推測或擬制之方法，作為裁判基礎（最高法院40年台上字
    第86號判例意旨參照）。且認定犯罪事實所憑之證據，雖不
    以直接證據為限，間接證據亦包括在內，然而無論直接證據
    或間接證據，其為訴訟上之證明，須於通常一般之人均不致
    有所懷疑，而得確信其為真實之程度者，始得據為有罪之認
    定，倘其證明尚未達到此一程度，而有合理之懷疑存在而無
    從使事實審法院得有罪之確信時，即應由法院為諭知被告無
    罪之判決（最高法院76年台上字第4986號判例意旨參照）。
    又檢察官對於起訴之犯罪事實，應負提出證據及說服之實質
    舉證責任。倘其所提出之證據，不足為被告有罪之積極證明
    ，或其指出證明之方法，無從說服法院以形成被告有罪之心
    證，基於無罪推定之原則，自應為被告無罪判決之諭知（最
    高法院92年台上字第128號判例意旨參照）。
三、公訴人認被告涉有竊盜犯行，係以被告之供述、證人即告訴
    人徐○慈於、證人涂○汶、陳○韋、洪煒宣之證述、大華科技
    大學0419事件進出人餐二A教室名冊、監視錄影光碟暨翻拍
    照片等，為主要論據。訊據被告堅詞否認有何竊盜犯行，辯
    稱：伊係大華科技大學觀光科夜間部學生，雖是沒有任何理
    由任意進入不同科班之餐飲科三年級教室，但伊根本不知道
    該班當日有收取費用一事，伊常常不想上課就跑進別人的空
    教室，但是不會翻動同學物品，也沒有行竊等語。經查：
  ㈠被告為大華科技大學觀光科夜間部學生，於107年4月18日中
    午11時55分、12時2分許，在同校餐飲科三年級學生外出上
    軍訓課時，進入該班忠孝樓36號教室（下稱36號教室）兩次
    之事實，業據被告於檢察官訊問、原審及本院審理時供述在
    卷（臺灣新竹地方檢察署107年度他字第3779號偵查卷宗【
    下稱他卷】第31至32頁、原審卷第37頁、本院卷第47、63頁
    ），且有監視錄影畫面翻拍照片附卷可資佐證（他卷第19至
    21頁反面），此情首堪認定。
  ㈡次以，告訴人徐○慈於警詢、檢察官訊問、原審審理時證稱：
    當時伊是大華科技大學餐飲科三年級學生，擔任實作課小老
    師，那段時間負責收取食材費，當天上午11時至12時全班外
    出上軍訓課前，伊把同學繳交的2萬1000元食材費放進一個
    紙摺的袋子，再放入背包內，留在教室座位上，過了中午12
    時至下午1時間某時許伊買完午餐回到教室，有同學要繳食
    材費，伊要拿出裝錢紙袋才發現失竊等語（他卷第5、30頁
    反面至31頁、原審卷第80至84頁），證人涂○汶於檢察官訊
    問時證稱：當天軍訓課下課後，伊與同學回到教室，覺得放
    在桌上的包包有被翻過，伊清點包包內放錢的皮包，發現少
    了200至300元現金，大家開始檢查錢包，好像都有少錢，徐
    ○慈保管的食材費也不見了，伊的座位是在最靠走道窗戶、
    靠牆的位置處等語（臺灣新竹地方檢察署108年度少連偵字
    第17號偵查卷宗【下稱少連偵卷】第10頁正反面）。惟證人
    即告訴人、證人涂○汶於所指金錢失竊時間，均不在場，渠
    等所述縱為真實，亦僅能證明有財物遭竊之事實，尚難逕認
    係被告所為。
  ㈢被告為大華科技大學觀光科夜間部學生，於餐飲科三年級學
    生外出上軍訓課時，無端進入該班36號教室之行為，固足啟
    人疑竇。然原審勘驗「忠孝樓3樓」36號教室前門監視錄影
    畫面結果，被告於107年4月18日中午11時55分許、12時2分
    許兩度進出36號教室，第一次進入時間不明，僅知於11時55
    分21秒許自36號教室前門走出，第二次則於中午12時2分54
    秒進入教室，隨即於12時3分2秒自36號教室前門走出（原審
    卷第77、78頁），而被告於107年4月18日中午11時55分前第
    一次進入36號教室之正確時間雖然不詳，惟依原審及本院勘
    驗「忠孝樓1樓」、「忠孝樓2樓」之監視錄影畫面顯示，被
    告於當日中午11時54分12秒出現在「忠孝樓1樓」，自畫面
    右側往左移動走向樓梯上樓，於11時54分25秒出現在「忠孝
    樓2樓」，於畫面左側樓梯走上畫面右側樓梯上樓，於11時5
    4分30秒自該樓梯2樓轉上3樓到達2樓與3樓中間平台（原審
    卷第77頁、本院卷第47頁），加計由2樓與3樓中間平台續往
    上行至3樓所需時間（按前開由1樓登上2樓需時約10秒，則
    抵達3樓時間應為11時54分35秒）及自3樓樓梯口轉往36號教
    室所需時間（被告並非自鄰接該樓梯之36號教室前門進入，
    亦非沿該樓梯直線延伸之走廊步行至後門進入教室，而係於
    11時54分35秒抵達忠孝樓3樓樓梯口後，以繞行方式自36號
    教室後門進入），據此計算，被告當日第一次進入36號教室
    停留時間顯然遠低於46秒（含繞行時間為11時54分35秒至11
    時55分21秒），若謂被告於不到46秒之時間內竊取告訴人保
    管之食材費，勢必被告於進入36號教室後，係不待搜尋、直
    奔告訴人座位，始有得手之機會。惟證人即告訴人於警詢、
    原審審理時證稱：伊當時座位是在教室左後方，就是前門斜
    對角的角落，伊把食材費裝在紙袋、放入背包並留在教室這
    件事，只有在伊座位附近幾個要好的同學知道等語（他卷第
    5頁、原審卷第80頁），證人洪煒宣（同為餐飲科三年級學
    生）於原審審理時亦證稱：當時班上在收食材費的事情，應
    該只有班上同學知道，而伊班上應該只有伊認識被告，但伊
    不曾將上情告訴被告等語（原審卷第93、96頁），本案實無
    證據證明被告對於當時餐飲科三年級學生正在收取食材費、
    其收取保管之人為告訴人及告訴人之座位、收存金錢之方式
    等，有所知悉，在此情況下，要於遠低於46秒之時間內，在
    位於前門對角之告訴人座位處尋獲食材費，兼或又於告訴人
    座位反向之教室右側靠窗處涂○汶座位，打開放置桌上包包
    翻找、拿取錢包內金錢，再由前門離開，於客觀現實上實具
    有高度困難性。
  ㈣至證人即告訴人於檢察官訊問時雖證稱：被告於第二次「進
    入」36號教室時，手上有拿著伊裝錢的紙袋，被告「左手」
    拿著的紙袋，就是伊裝錢的紙袋等語（他卷第30頁反面至31
    頁），然經原審勘驗上開監視錄影畫面結果為：畫面時間12
    時02分53秒至12時02分59秒被告出現時，左手拿兩個物品，
    右手從左手接過其中一個物品走進教室，左手的物品是一個
    圓柱形透明物體，右手的物品僅能分辨白色，無法確認形狀
    （原審卷第90頁），足見該監視錄影畫面因拍攝角度、距離
    、畫素、畫質等原因，實無法精確判斷被告當時手中物品為
    何。且由被告第二次進入36號教室前手中即已持有物品，則
    其手中物品顯非該次進入教室後所取得，又倘該物品係被告
    第一次進入36號教室竊取所得，其未加掩飾、率然持於手中
    展現自若，亦不合情理，要非得以被告第二次進入36號教室
    之際手中持有不明物品，遽認被告第一次進入該教室內確有
    竊取財物之行為。
  ㈤再者，大華科技大學餐飲科三年級學生於000年0月00日上午1
    1時全班外出上軍訓課後，曾有該班同學洪煒宣、陳○韋先後
    返回36號教室，此經證人陳○韋於警詢、檢察官訊問時證稱
    ：伊與告訴人是好朋友，知道告訴人當天有收食材費，當時
    伊因為沒穿軍訓制服，於11時29分左右有回到36號教室換衣
    服，大約花了5分鐘，這中間教室只有伊一個人等語（他卷
    第8、40頁反面），證人洪煒宣於檢察官訊問、原審審理時
    證稱：當天伊去上軍訓課後，發現忘了帶手機，所以回到教
    室拿，當時教室沒有別人等語（少連偵卷第16頁反面、原審
    卷第94頁），並有監視錄影畫面翻拍照片在卷足稽（偵卷第
    19、20頁）。準此，大華科技大學餐飲科三年級學生於000
    年0月00日中午11時至12時外出上軍訓課時，除被告外，尚
    有其他二人曾單獨進入36號教室，其二人獨自返回教室雖有
    個人原因，然而均為知悉所屬班級當日收取食材費、已收取
    之食材費係由告訴人保管及告訴人座位所在，並得藉由涂○
    汶日常生活習慣推知其包包內放有金錢之人，同有行竊之機
    會及可能性。況36號教室有前後門，僅前門有監視器，後門
    並未裝設監視系統，有大華學校財團法人大華科技大學108
    年9月19日華軍字第1080007468號函存卷為憑（原審卷第51
    頁），無法排除有其他人員自後門進出36號教室之可能性，
    則本件告訴人與涂○汶失竊財物，實難直指係被告所為。
  ㈥綜上，本件依公訴人所提證據或指出之證明方法，尚不足為
    被告有罪之積極證明，未能使本院形成被告竊盜犯行之有罪
    心證，即未達通常一般之人均不致有所懷疑，而得確信為真
    實之程度，揆諸前揭說明，尚難僅憑推測或擬制之方法，遽
    為被告有罪之論斷。依「罪證有疑，利於被告」原則，應認
    被告犯罪尚屬不能證明，應為無罪判決之諭知，以昭審慎。
四、維持原判決之理由：
  ㈠原審同此認定，以不能證明被告有檢察官所指竊盜之犯罪事
    實，為被告無罪之判決，經核並無違誤。
  ㈡檢察官上訴意旨略以：被告第一次進入36號教室之時間雖無
    法認定，然於11時33分54秒陳○韋離開教室後，距被告第一
    次離開教室之11時55分21秒，期間長達20分鐘，足供被告行
    竊，且被告第二次進入36號教室後，曾在涂○汶座位處停留
    ，此經證人涂○汶於檢察官訊問時證述在卷，其停留時間即
    有竊取涂○汶包包內財物之可能。況被告既為同校學生，仍
    有可能自同學、朋友間之交流往來，得知告訴人當日收取該
    班食材費一事，並可能將竊得之財物藏放口袋或其他隱蔽處
    ，原審以被告無從知悉告訴人收取食材費，及其進出36號教
    室時手中未持有告訴人裝放金錢之紙袋，為被告無罪之諭知
    ，自有違誤。
  ㈢經查，依原審及本院勘驗監視錄影畫面顯示，被告第一次進
    入36號教室停留時間應遠低於46秒，此經本院詳述如前，檢
    察官認被告當時有長達20分鐘時間足供行竊，容與事實不符
    。又經原審勘驗監視錄影畫面結果，被告第二次進入36號教
    室後，除隱約看見被告在教室內走動外，無法確認其動作，
    且被告該次進入至離開教室歷時僅有短暫8秒，扣除自前門
    處抵達任何座位之時間及上開在教室內走動時間，殊難想像
    其能於瞬間完成打開涂○汶之包包、翻動包包尋獲錢包、從
    該錢包拿出金錢、再將錢包放回包包等舉動。至檢察官上訴
    所指：被告可能由其他管道得知告訴人收取該班食材費一事
    及將竊得物品藏放口袋等隱蔽處，於本案並無證據可資調查
    ，況於上開時段曾單獨進入36號教室者非僅被告一人，若依
    此推論，其他人亦有可能竊取告訴人、涂○汶之財物後藏放
    於口袋或其他隱蔽處，致未為監視器攝得手中持有物品甚明
    ，自不得徒憑上開推論，認定被告犯罪。
  ㈣綜上，本案依公訴人所舉事證，既仍有合理之懷疑存在，而
    未達於通常一般之人均不致有所懷疑，得確信為真實之程度
    ，仍不得遽認被告確有竊盜之犯行。檢察官猶執前詞提起上
    訴，為無理由，應予駁回。
據上論斷，應依刑事訴訟法第368 條，判決如主文。
本案經檢察官葉子誠提起公訴，檢察官林鳳師提起上訴，由檢察
官陳正芬到庭執行職務。
中　　華　　民　　國　　109 　年　　3 　　月　　31　　日
                  刑事第三庭    審判長法  官  張惠立 
                                      法  官  劉兆菊
                                      法  官  廖怡貞
以上正本證明與原本無異。
不得上訴。
                                      書記官  劉芷含
中　　華　　民　　國　　109 　年　　3 　　月　　31　　日